臺灣臺南地方法院民事判決　　　　　　　 94年度訴字第223號
原　　　告　乙○○
被　　　告　丙○○
　　　　　　甲○○
上列當事人間請求分割共有物事件，經本院於民國94年9月22日
言詞辯論終結，判決如下：
    主  文
兩造共有坐落台南縣白河鎮○○段第一七九一地號、地目旱、面
積一五七五平方公尺土地，應分割為：如附圖所示Ａ部分面積三
二八平方公尺及Ｅ部分面積一一五平方公尺分歸原告取得，Ｂ部
分面積二七七平方公尺及Ｆ部分面積一六六平方公尺分歸被告乙
○○取得，Ｄ部分面積三二○平方公尺及Ｇ部分面積一二三平方
公尺分歸被告甲○○取得，Ｃ部分面積二四六平方公尺由兩造按
原應有部分之比例共有。
訴訟費用由兩造按附表所示比例負擔。
    事 實 及 理 由
甲、程序方面：
    被告丙○○、甲○○經合法通知，均未於言詞辯論期日到場
    ，核無民事訴訟法第386條所列各款情形，爰依原告之聲請
    ，由其一造辯論而為判決。
乙、實體方面：
壹、兩造爭執要旨：
一、原告起訴主張：坐落台南縣白河鎮○○段第1791地號、地目
    旱、使用地類別：乙種建築用地、面積1575平方公尺土地（
    下簡稱系爭土地）為兩造共有，應有部分比例如附表所示，
    由於兩造無法達成協議分割，復未訂立不分割契約，原告自
    得請求分割，為此爰依共有物分割請求權之法律關係，提起
    本件訴訟。而系爭土地如附圖所示分割方案，各共有人分割
    後均面臨有得獨立出入之既成道路，應屬可採等語。並聲明
    ：如主文所示。
二、被告則均未於言詞辯論期日到場，亦未提出書狀作何聲明或
    陳述。
貳、得心證之理由：
一、按共有物若無因物之使用目的不能分割或契約訂有不分割之
    期限者，各共有人，得隨時請求分割共有物；共有人就共有
    物分割之方法不能協議決定者，任何共有人得請求法院判決
    分割共有物，民法第823條第1項、第824條第2項分別定有明
    文。查系爭土地為兩造所共有，其應有部分比例如附表所示
    ；又系爭土地之地目為旱地，使用分區為鄉村區、使用地類
    別為乙種建築用地，依其目的並無不能分割之情形，且兩造
    就系爭土地並無不能分割之約定，然迄今均不能達成分割協
    議等情，業據原告提出與其所述相符之土地登記謄本、地籍
    圖謄本各1件為證，是以系爭土地既無不能分割之情事，兩
    造又無法達成分割之協議，則原告依共有物分割請求權，請
    求分割系爭土地，即無不合。
二、次按分割共有物，以消滅共有關係為目的，法院裁判分割共
    有土地時，除因該土地內部分土地之使用目的不能分割（如
    為道路）或部分共有人仍願維持其共有關係，應就該部分土
    地不予分割或准該部分共有人成立新共有關係外，應將土地
    分配於各共有人單獨所有，最高法院著有69年度臺上字第18
    31號判例意旨可資參照。再按分割共有物之訴，法院就其分
    割方法，固有依民法第824條第2項所定之分配方法，命為適
    當分配之自由裁量權，而不受任何共有人主張之拘束，然其
    分割方法仍以適當為限，故法院應依共有物之性質、價值，
    斟酌各共有人之利害關係，其使用之狀況及當事人之聲明，
    分割後之經濟效用，符合公平經濟原則，並兼顧全體共有人
    之利益，而為公平之分割。查系爭土地僅西側面臨寬約7公
    尺之既成道路，其餘均未臨道路，該土地如附圖所示Ａ部分
    土地，其上坐落有原告所有之加強磚造樓房2棟；附圖所示
    Ｂ部分土地上則有被告乙○○所有之加強磚造樓房2棟；附
    圖所示Ｄ部分土地上則有被告甲○○所有之加強磚造樓房及
    磚木造平房各1棟；又附圖所示Ｅ、Ｆ、Ｇ部分土地上，由
    北至南依序有原告、被告乙○○及被告甲○○等人所有之倉
    庫4間；而附圖所示Ｃ部分面積246平方公尺之土地則為私設
    道路，兩造均藉由該巷道通行至系爭土地東側之倉庫（即附
    圖所示Ｅ、Ｆ、Ｇ部分）等情，已據原告陳明，並經本院會
    同台南縣白河地政事務所人員至系爭土地現場測量屬實，有
    本院勘驗筆錄及台南縣白河地政事務所繪制之土地複丈成果
    圖附卷可稽。是以，系爭土地如附圖所示Ｃ部分土地現既作
    為巷道，供兩造通行之用，則其性質上自不宜分割，且原告
    復陳明該巷道係作為通路使用，願按兩造原應有部分比例保
    持共有等情，故而自不宜就該部分土地予以分割，應保留由
    兩造仍按原應有部分比例共有。至於位於系爭土地東側之建
    物，均為鐵皮或木造之倉庫，較不具經濟價值，且原告表示
    兩造均同意如分割後有占用他人所分得土地之情形，願意拆
    除之，故依原告所提如附圖所示之分割方案，縱未完全符合
    地上建物之使用現狀，亦不致對地上建物之所有人或使用人
    造成重大損害，或有害於社會經濟。再依原告所提供如附圖
    所示分割方案，兩造所分得之各部分土地均屬完整，並俱臨
    道路，通行便利，且依系爭土地之客觀地理環境及土地現在
    之利用情形而言，兩造於分割後可逕利用各自分得之土地，
    對兩造尚無何不利或不便之處，亦無獨厚共有人中之一人而
    損及其他共有人權益，或有害社會經濟效用情形。是本院審
    酌系爭土地之地形、使用現況、臨路情形、各共有人應有部
    分之比例與其意願，並兼顧各共有人分得部分之通行便利及
    單獨分得實際能充分利用之面積，以增加分得土地使用上之
    經濟效益等一切情狀，認原告主張之分割方案，符合系爭土
    地分割之整體效益及共有人全體之利益，被告對原告提出之
    分割方案，亦未到庭予以爭執，應可採取。
三、綜上所述，系爭土地依其使用目的並非不能分割，共有人間
    亦無不分割之約定，然迄今未能協議分割，又本院審酌系爭
    土地之現有使用狀況、對外通行問題、位置、兩造分割之利
    益及意願等一切情狀，認原告主張之分割方案符合土地分割
    之經濟效用及共有人全體之利益，堪認係適當、公允之分割
    方法。從而，原告本於共有人之資格，起訴請求就系爭土地
    予以分割，即屬正當，應予准許，本院因而准分割系爭土地
    如主文第1項所示。
四、按定共有物分割之方法，可由法院自由裁量，為適當之分配
    ，不受任何共有人主張之拘束，既如前述，則本件縱准原告
    分割共有物之請求，並採行原告主張之分割方法為分割，然
    因分割共有物之訴，係以請求分割共有物之形成權為訴訟標
    的，當事人所提出之分割方法，僅係供法院之參考，其分割
    方法，對於各共有人而言，並無勝負之問題，當事人提出其
    認為適當之分割方法，應認係屬防禦其權利所必要，故本件
    訴訟費用之負擔，自應由兩造依其應有部分之比例負擔較為
    合理，附此敘明。
五、據上論結，本件原告之訴為有理由，依民事訴訟法第385條
    第1項前段、第80條之1、第78條、第85條第1項但書，判決
    如主文。
中　　華　　民　　國　　94　　年　　10　　月　　6 　　日
                  民事第五庭    審判長法　官  蘇清水
                                      法　官  田幸艷
                                      法　官  孫淑玉
  ┌───────────────────────────────┐
  │附表：                                                        │
  ├──────────┬────────────────────┤
  │ 共    有    人     │  應   有   部   分   比   例           │
  ├──────────┼────────────────────┤
  │  乙○○            │  3分之1                                │
  ├──────────┼────────────────────┤
  │  丙○○            │  3分之1                                │
  ├──────────┼────────────────────┤
  │  甲○○            │  3分之1                                │
  └──────────┴────────────────────┘
右為正本係照原本作成。
如不服本判決，應於判決送達後20日內，向本院提出上訴狀。
中　　華　　民　　國　　94　　年　　10　　月　　6 　　日
                                      書記官  凌昇裕
